【裁判字號】    92,上易,223
【裁判日期】    920325
【裁判案由】    偽造文書
【裁判全文】
臺灣高等法院臺中分院刑事判決                    九十二年度上易字第二二三號
    上  訴  人  臺灣臺中地方法院檢察署檢察官
    被      告  乙○○
    上  訴  人
    即  被  告  甲  ○
    選任辯護人  林玲珠
右上訴人因被告偽造文書案件，不服臺灣臺中地方法院九十一年度易字第一四三七號
中華民國九十一年十二月十三日第一審判決（起訴案號：臺灣臺中地方法院檢察署九
十年度偵續字第二四六號、九十一年度偵字第八六四二號），提起上訴，本院判決如
左：
    主      文
上訴駁回。
    事      實
一、甲○係乙○○、丙○○之父，因自認長久以來均受到乙○○一人奉養，且乙○○
    目前仍繼續給付其生活費，為恐乙○○將來之權利無保障，明知其與乙○○之間
    之債權債務關係未達新臺幣（下同）一億五千萬元，竟基於使公務員登載不實之
    犯意，於民國（下同）八十九年十一月底，至土地代書蘇文鈴位於臺中縣大雅鄉
    ○○村○○街八二號之事務所，委託不知情之蘇文鈴，將其所有坐落臺中縣大雅
    鄉○○段第一四三九之五地號、同段第一四三九之六、同段第一四四○之一地號
    、同段第一四四一之一地號、同段第一四四一之三地號、同段第一四四二地號、
    同段第一四四三地號、同段第一四四六地號、同段第一四四七地號及同段第一四
    五一地號之土地（下稱系爭十筆土地）辦理權利價值一億五千萬元之普通抵押權
    設定登記，而蘇文鈴旋於同年十一月二十九日，復委託不知情之蘇龍章虛偽填載
    內容不實之土地登記申請書及土地、建築改良物抵押權設定契約書，載明甲○將
    其所有之系爭十筆土地，設定權利價值一億五千萬元之普通抵押權予乙○○，蘇
    龍章乃於同年十二月一日，持上揭申請書、抵押權設定契約書及甲○之戶籍謄本
    、印鑑等文件，向臺中縣雅潭地政事務所申請辦理抵押權設定登記（收件字號：
    八十九年十二月一日雅地字第○四一八二九三○號），使不知情之臺中縣雅潭地
    政事務所承辦之公務員將此不實之事項登載於職務上所掌之公文書即土地登記謄
    本上，足以生損害於地政登記機關土地登記之正確性、土地登記制度之公正性及
    甲○之其他債權人。
二、案經臺灣臺中地方法院檢察署檢察官自動檢舉偵查起訴。
    理      由
壹、被告甲○部分：
一、訊據被告甲○固坦承曾委託不知情之土地代書蘇文鈴，代理其向臺中縣雅潭地政
    事務所，申請辦理權利價值一億五千萬元之抵押權設定登記之情事，惟矢口否認
    有何使公務員登載不實之犯行。辯稱：其前後共向乙○○借款大約五千萬元，因
    以後還要繼續向乙○○借錢，所以先設定一億五千萬元抵押權予乙○○，本件是
    代書辦理錯誤，其原意係要辦理設定最高限額抵押權云云。經查：
（一）右揭被告甲○將其所有之系爭十筆土地，登記設定權利價值一億五千萬元之普
      通抵押權予乙○○之事實，業據告訴人丙○○指訴綦詳，且為被告乙○○供承
      在卷，並有臺中縣雅潭地政事務所九十年八月十七日（九○）雅地資字第○九
      ○一○○五五一三號函覆之土地登記申請書、土地、建築改良物抵押權設定契
      約書影本及土地登記謄本附卷可稽。另被告甲○於原審調查時供稱：其需要錢
      時，就會向被告乙○○拿取，惟迄今乙○○對其之債權尚未達一億五千萬元之
      多等語，而證人即被告甲○之妻王蕭毛亦於原審調查時到庭證稱：「甲○要去
      設定的時候有告訴我，因為他說怕我們年老的時候沒有飯吃，我們沒有生活費
      都是向被告乙○○拿取。甲○設定多少金額沒有告訴我，乙○○當時人在台北
      ，我不清楚甲○有無告訴乙○○要設定抵押的事情。設定抵押權之前，甲○有
      向乙○○拿過錢，在八十九年才設定抵押是怕以後我們沒有錢，設定抵押權之
      後，我們也有向乙○○拿過錢。我不清楚乙○○前前後後拿過總共多少錢給我
      。」等語（見原審九十一年七月三十日訊問筆錄），復有被告乙○○提出之放
      款利息對帳單影本二十張、匯款單影本四張、醫療費用證明書四張附卷可稽。
      則被告甲○與乙○○間雖有債權債務關係，然其數額尚未達一億五千萬元一節
      ，應足堪認定。
（二）雖被告甲○辯稱：並不知不能設定較高的權利價值，且應係土地代書辦理設定
      錯誤，其不是要辦理普通抵押權設定，而係要辦理最高限額抵押權設定登記云
      云。然證人即承辦本件抵押權設定登記之土地代書蘇文鈴已於原審調查時到庭
      結證稱：「（問：當初甲○委託你辦抵押的詳細情形為何？）當初甲○到我事
      務所說要辦抵押，他數落他兒子丙○○，他說他的錢都是向乙○○拿的，所以
      他說要辦抵押給乙○○，在我事務所甲○有馬上打電話給王奇禎確認抵押的金
      額、之後說好一億五千萬元，過了幾天甲○就拿證件委託我去辦理。一般我們
      不提供意見給當事人，都是遵照當事人的意思來辦理。」、「我當時沒有向甲
      ○表示要有一億五千萬元的債權存在，才可以設定抵押權，我不記得甲○有無
      向我說過要繼續向乙○○拿錢的事，當初甲○沒有說要設定何種抵押權。」、
      「（問：當初為何是設定一般抵押權，不是最高限額抵押權？）金額有固定的
      話，就不會辦最高限額抵押權。」等語明確（見原審九十一年九月二十四日訊
      問筆錄），足認證人蘇文鈴確實係依照被告甲○之指示辦理抵押權設定登記，
      被告甲○確早已知悉普通抵押權之意義，否則何以能提出一億五千萬元之債務
      額，並指示證人蘇文鈴代為辦理設定抵押權？是被告甲○上開所辯，顯係卸責
      之詞，不足採信，
（三）綜上所述，被告甲○於八十九年十一月底委託不知情之蘇文鈴辦理權利價值一
      億五千萬元之普通抵押權，並經地政機關登記完竣之事實，既業經認定，已如
      前述，則事後被告甲○雖已至地政機關將權利價值變更為最高限額一億五千萬
      元之抵押權設定登記，並提出他項權利證明書影本為證，然亦無礙於被告甲○
      上揭使公務員登載不實罪犯行之成立。本件事證明確，被告甲○之犯行，應堪
      認定。
二、被告甲○委託不知情之蘇文鈴辦理抵押權設定登記，而蘇文鈴復委託不知情之蘇
    龍章虛偽填載內容不實之土地登記申請書及土地、建築改良物抵押權設定契約書
    ，載明甲○將其所有之系爭十筆土地，設定權利價值一億五千萬元之普通抵押權
    予乙○○，並於同年十二月一日，持上揭申請書、抵押權設定契約書及甲○之戶
    籍謄本、印鑑等文件，向臺中縣雅潭地政事務所申請辦理抵押權設定登記（收件
    字號：八十九年十二月一日雅地字第○四一八二九三○號），使不知情之臺中縣
    雅潭地政事務所承辦之公務員將此不實之事項登載於職務上所掌之公文書即土地
    登記謄本上，已足以生損害於地政登記機關土地登記之正確性、土地登記制度之
    公正性及甲○之其他債權人。核被告甲○所為，係犯刑法第二百十四條之使公務
    員登載不實罪。被告甲○利用不知情之土地代書蘇文鈴、蘇龍章為本件犯行，屬
    間接正犯。原審依刑法第二百十四條、修正後刑法第四十一條第一項前段，罰金
  罰鍰提高標準條例第一條前段、第二條，爰審酌被告甲○之素行良好，有臺灣高
    等法院被告全國前案紀錄表、臺灣臺中地方法院檢察署刑案資料查註紀錄表各一
    份在卷可稽，復考其犯罪之動機、目的、手段尚屬平和、係以自己所有之土地設
    定抵押權予其子，並未造成重大危害及犯後態度等一切情狀，量處如原審主文第
    一項所示之刑，並諭知易科罰金之折算標準（按刑法第四十一條原規定最重本刑
    為三年以下有期徒刑以下之刑之罪，而受六個月以下有期徒刑或拘役之宣告者，
    得易科罰金。惟該條文業經立法院三讀通過修正為最重本刑為五年以下有期徒刑
    以下之刑之罪，而受六個月以下有期徒刑或拘役之宣告，得易科罰金，並經總統
    於九十年一月十日公布，自九十年一月十二日起生效，比較新舊法規定，以新法
    有利於行為人，是本件被告甲○所犯之罪自應適用修正後同法第四十一條第一項
    前段之規定）。核無不合，被告甲○上訴意旨仍執前詞否認犯罪，其上訴為無理
    由，應予駁回。被告甲○請求調取蘇文玲當日之通聯紀錄，核無必要，附此明
    。
貳、被告乙○○部分：
一、公訴意旨略以：被告乙○○係丙○○之胞弟，為使丙○○無法向被告甲○行使民
    事違約之損害賠償債權及無法繼承甲○之財產，其與被告甲○之間並無債權債務
    關係，竟與被告甲○共同基於偽造文書之犯意聯絡，由被告甲○於八十九年十一
    月底，委請不知情之代書蘇龍章就被告甲○所有之系爭十筆土地，辦理設定一億
    五千萬元抵押權予被告乙○○。蘇龍章並於八十九年十二月一日，持相關申請書
    、抵押權設定契約書等文件至台中縣雅潭地政事務所，使該地政事務所不知情之
    公務員陷於錯誤，將該不實之事項，登載於其職務所掌之公文書即土地登記謄本
    上，足以生損害於丙○○及該地政事務所業務管理之正確性，因認告乙○○亦涉
    犯刑法第二百十四條之使公務員登載不實罪等語。
二、按犯罪事實應依證據認定之，無證據不得推定其犯罪事實。又不能證明被告犯罪
    者，應諭知無罪之判決，刑事訴訟法第一百五十四條、第三百零一條第一項定有
    明文。又按刑事訴訟法上所謂認定犯罪事實之證據，係指足以認定被告確有犯罪
    行為之積極證據而言，該項證據自須適合於被告犯罪事實之認定，始得採為斷罪
    資料；再按事實之認定，應憑證據，如未能發現相當證據，或證據不足以證明，
    自不得以推測或擬制之方法，以為裁判基礎（最高法院二十九年上字第三一○五
    號判例、四十年台上字第八六號判例參照）。本件公訴人認被告乙○○涉有前開
    偽造文書犯行，無非係以：告訴人丙○○之指訴、被告甲○之供述、及被告乙○
    ○於二十年前因生意失敗，並曾因涉犯詐欺罪經法院判處有期徒刑一年二月之事
    實，有台灣高等法院七十四年度上易字第二九一八號判決附卷可稽，被告乙○○
    何來二千萬元可借被告甲○？又縱被告乙○○與被告甲○間有債權債務關係，亦
    僅能證明被告二人間有四百萬元之債權，不能據此證明有一億五千萬元債權等為
    其主要論據。惟訊據被告乙○○堅詞否認有何公訴人所指之偽造文書犯行，辯稱
    ：伊於二十年前曾給付二千萬元予甲○興建房屋，並陸續支付生活費予被告甲○
    。被告甲○雖有告知要將土地設定抵押權予伊，然設定抵押權一事均由被告甲○
    處理，伊當時不知被告甲○要設定一億五千萬元之抵押權，亦未與被告甲○有偽
    造文書之犯意聯絡，伊事先均不知情，係事後經被告甲○之告知始知情等語。經
    查：
（一）右揭事實固據告訴人丙○○指訴歷歷，且被告甲○於九十年十二月十八日檢察
      官偵訊時亦固曾供稱：「（問：設定一億五千萬元抵押權有無告訴乙○○？）
      我有告訴他，我要去設定一億五千萬元之前他回來時我有當面告訴他」、「（
      問：設定抵押權所用印章何來？）我沒有向乙○○要印章，我有叫代書幫忙刻
      印，我辦好設定之後才告訴乙○○的，事後我也告訴他設定了一億五千萬元。
      」等語。惟被告甲○已於偵查中供稱：「（問：乙○○是否有向你要求設定抵
      押給他？）他沒有，是我自己找代書（辦理的）。」（見九十年度偵字第一三
      一九七號偵查卷第一○二頁），復於原審調查時復稱：「（問：你要辦理設定
      抵押的時候，有無告訴乙○○？）我只有告訴他我要設定抵押，詳細細節我沒
      有告訴他，我就私底下去辦理。」、「（問：為何在偵訊時說在未設定抵押權
      之前就有告訴王奇禎？我的意思是已經設定完畢以後，才打電話給被告王奇禎
      ，要怎麼設定那是我的事，之前僅是嘴巴說說而已。」等語（見本院九十一年
      七月二日、七月三十日訊問筆錄）。由被告甲○之供述可知，當日被告甲○僅
      係將辦理設定抵押權一事，告知被告乙○○，之後被告乙○○方經被告甲○告
      知取得設定抵押之權利範圍為一億五千萬元，本件抵押權之設定，難認係由被
      告乙○○指示被告甲○為之之事實，是自難僅憑告訴人之指訴，即認定被告乙
      ○○確有與被告甲○共犯上揭偽造文書之犯行。
（二）又證人蘇文鈴亦先於偵查中證稱：「沒有。當時是甲○一人來我的代書事務所
      ，他拿權狀及印章來說他要設定抵押給乙○○，並在我的代書事務所打電話給
      乙○○說要設定抵押給他。他是有說有向乙○○拿不少錢，並且現在利息都是
      乙○○在繳納。整個承辦過程中，我都沒有與乙○○接觸，乙○○的身分證、
      印章都是甲○拿過來的。」等語（見九十年度偵字第一三一九七號偵查卷第五
      一頁），復於原審調查時結證稱：「當初甲○到我事務所說要辦抵押，他數落
      他兒子丙○○，他說他的錢都是向乙○○拿的，所以他要辦抵押給乙○○，在
      我事務所甲○有馬上打電話給王奇禎確認抵押的金額、之後說好一億五千萬元
      ，過了幾天甲○就拿證件委託我去辦理。一般我們不提供意見給當事人，都是
      遵照當事人的意思來辦理。」、「當初甲○在與王奇禎在聊電話的內容我不清
      楚，但事後他有跟我講金額，所以在地檢署我才會這樣說。」、「：：：我不
      記得甲○有無向我說過要繼續向乙○○拿錢的事，當初甲○沒有說要設定何種
      抵押權。在辦抵押權的過程，我不記得有無與乙○○接洽過，見面是沒有，有
      無打電話我不記得，因為時隔已久：：：。」等語明確（見原審九十一年九月
      二十四日訊問筆錄）。顯見本件抵押權設定登記事宜，均係由被告甲○出面接
      洽，被告乙○○並未參與其中，當無疑義。是縱被告甲○曾於代書蘇文鈴處打
      電話告知被告乙○○欲辦理設定抵押權予伊之事，惟本件抵押權設定事宜既係
      由被告甲○一人單方面決定，被告乙○○並未主導本件之抵押權設定事宜，亦
      未與承辦之代書蘇文鈴接洽過，尚難僅以被告甲○在辦理本件抵押權設定登記
      前、後曾告知被告乙○○一事，即據以認定被告甲○於設定一億五千萬元一般
      抵押權之時，曾與被告乙○○共同謀意而為之。是被告乙○○辯稱本件係被告
      甲○主動欲設定抵押權予伊，詳細辦理情節，伊均不知情等語，尚屬可採。
（三）再者，縱被告乙○○曾於二十年前因生意失敗，並曾因涉犯詐欺罪經法院判處
      有期徒刑一年二月之事實，且有台灣高等法院七十四年度上易字第二九一八號
      判決附卷可稽，然亦不能據此即推論被告乙○○對被告甲○無債權存在，況此
      與被告甲○將系爭土地設定抵押權登記係屬二事，公訴人以此推斷被告甲○與
  被告乙○○間，就被告甲○上揭偽造文書之犯行確有犯意聯絡一節，應屬無據
      。參以告訴人對被告甲○尚未取得任何債權憑證或執行名義，且被告甲○尚屬
      健在，告訴人丙○○之繼承權尚未發生，且被告甲○係因自認均受被告乙○○
      奉養，而深感應給予被告乙○○有所保障等情，則被告甲○目前欲自行處分其
      自己所有之系爭土地，應屬其得自由行使之權利，縱其將系爭土地悉數移轉登
      記予被告乙○○，告訴人亦無置喙之餘地，是被告乙○○自無何須與被告甲○
      共同基於犯意聯絡，而共犯本件之偽造文書犯行。從而，實難僅因被告乙○○
      係本件抵押權設定之權利人及被告甲○在辦理設定期間，曾告知某些申請事宜
      ，即遽推論被告乙○○與被告甲○間有犯意聯絡之共犯關係，而以偽造文書罪
      相繩。
三、綜上所述，被告乙○○並未於被告甲○委託不知情之代書蘇文鈴辦理系爭土地之
    抵押權設定登記時，指示被告甲○須設定權利範圍為一億五千萬元之一般抵押權
    登記，被告乙○○並無使公務員登載不實之犯意至明。此外，復查無其他積極證
    據足認被告乙○○犯有公訴人所指之犯行，既不能證明被告乙○○犯罪，原審為
    被告乙○○無罪之諭知，核無不合，檢察官此部分上訴意旨略稱：「(一)被告甲○
    於偵查中供稱：「（問：設定一億五千萬元抵押權有無告訴乙○○？）我有告訴
    他，我要去設定一億五千萬元之前他回來時我有當面告訴他」、「（問：設定抵
    押權所用印章何來？）我沒有向乙○○要印章，我有叫代書幫忙刻印，我辦好設
    定之後才告訴乙○○的，事後我也告訴他設定了一億五千萬元。」等語，足見甲
    ○於設定一億五千萬元一般抵押權之前有告訴乙○○，乙○○並未反對，而係同
    意辦理一億五千萬元之抵押權，否則甲○於設定抵押後亦有告知乙○○，乙○○
    明知二人間之債權頂多為四百萬元，何以乙○○未表示異議？足認乙○○在事先
    即與甲○謀議虛偽設定一億五千萬元抵押權，應與甲○成立共同正犯，原判決謂
    乙○○未參與謀議，而為無罪之諭知，其判決顯然違法。(二)證人蘇文鈴於偵查中
    證稱：「當時甲○一人來我的代書事務所，他拿權狀及印章來說他要設定抵押給
    乙○○，並在我的代書事務所打電話給乙○○說要設定抵押給他。」。又於原審
    結證稱：「當初甲○到我事務所說要辦抵押，他數落他兒子丙○○，他說他的錢
    都是向乙○○拿的，所以他要辦抵押給乙○○，在我事務所甲○有馬上打電話給
    王奇禎確認抵押的金額、之後說好一億五千萬元，過了幾天甲○就拿證件委託我
    去辦理。」。足認甲○在辦理抵押權之前有告知乙○○要設定一億五千萬元抵押
    權之事實，並經乙○○同意，原判決竟就證人蘇文鈴不利於被告之證詞，採為有
    利被告之證據，其判決亦顯然違法。」等語，惟查前揭所示，僅敘明被告甲○有
    將貸款之事實告知乙○○，此事實縱然屬實，既無任何事實足證被告乙○○與甲
    ○有犯意聯絡，及被告乙○○有參與其事，僅因其父告知將設定抵押權予被告乙
    ○○，亦難認被告乙○○有何不法，原審此部分認定被告乙○○並無任何刑責，
    而為無罪之判決，其認定核無違誤，檢察官此部分上訴為非有理由，應予駁回。
    既認被告乙○○無刑責，被告乙○○請求調蘇文鈴之電話通聯紀錄，即無必要，
    併與敘明。
、據上論斷，應依刑事訴訟法第三百六十八條，判決如主文。
本案經檢察官丁○○到庭執行職務。
中      華      民      國      九十二     年     三      月   二十五   日
                                臺灣高等法院臺中分院刑事第三庭
                                      審判長法  官  陳  朱  貴
                              法  官  廖  柏  基
                                            法  官  劉  連  星
右正本證明與原本無異。
不得上訴。
                                            書記官  李  妍  嬅
中      華      民      國      九十二     年     三      月   二十六   日
附錄論罪科刑法條：
刑法第二百十四條：
明知為不實之事項，而使公務員登載於職務上所掌之公文書，足以生損害於公眾或他
人者，處三年以下有期徒刑、拘役或五百元以下罰金。
                                                                        Ｒ


司法院資訊處製作；財團法人民間司法改革基金會備份。
